【裁判字號】    97,上訴,1797
【裁判日期】    980204
【裁判案由】    偽造文書
【裁判全文】
臺灣高等法院高雄分院刑事判決        97年度上訴字第1797號
上  訴  人  臺灣高雄地方法院檢察署檢察官
被      告  乙○○
上列上訴人因被告偽造文書案件，不服臺灣高雄地方法院97年度
訴字第722 號中華民國97年10月16日第一審判決（起訴案號：臺
灣高雄地方法院檢察署96年度偵字第13119 號），提起上訴，本
院判決如下：
    主  文
原判決撤銷。
乙○○犯行使偽造私文書罪，處有期徒刑陸月，如易科罰金，以
銀元參佰元即新台幣玖佰元折算壹日；減為有期徒刑參月，如易
科罰金，以銀元參佰元即新台幣玖佰元折算壹日。偽造之「甲○○」印章壹顆及印文壹枚，均沒收。
    事  實
一、乙○○於民國92年12月初某日，以不詳方式取得甲○○於92
    年初某日向台北地區某地下錢莊借貸而質押於該處之國民身
    分證正本後，向位於高雄縣仁武鄉○○○路96號之南誠實業
    有限公司（下稱南誠公司）右昌店銷售專員丙○○購買胡五
    鳴所有之車牌號碼VL-0086 號自小客車1 部，其竟基於行使
    偽造私文書暨使公務員登載不實文書之犯意，將該國民身分
    證正本，交付予不知情之丙○○，丙○○再於92年12月8 日
    ，在上開南誠公司，將上揭甲○○之國民身分證正本交予不
    知情之領牌員葉東青，再利用葉東青持上開國民身分證正本
    及代刻「甲○○」印章，至高雄市監理處，向該處承辦人員
    申請辦理汽車過戶相關事宜，偽造以甲○○為申請人，並將
    上開偽刻甲○○之印章蓋用於汽（機）車過戶登記申請書上
    後，持之向不知情之高雄市監理處之公務員行使，使承辦公
    務員因而依該不實申請書將該車過戶予甲○○，足以生損害
    於監理機關對汽車車籍管理之正確性及甲○○。
二、案經甲○○訴由高雄市政府警察局鼓山分局報告臺灣高雄地
    方法院檢察署察署檢察官偵查起訴。
    理  由
壹、程序部分：
一、按被告以外之人於偵查中向檢察官所為陳述，除顯有不可信
    之情況者外，得為證據，刑事訴訟法第159 條之1 第2 項亦
    定有明文。查證人甲○○、丙○○、葉東青、黃文惠於檢察
    官偵查時所為陳述，客觀上並無顯不可信之情況，且其中證
    人甲○○、丙○○等人已經於法院審理中傳訊到庭行交互詰
    問，其餘證人則經檢察官、被告及辯護人於法院審理中捨棄
    詰問權，是上開證人於偵查中之證詞自有證據能力。
二、復按被告以外之人於審判外之陳述雖不符前4 條之規定，而
    經當事人於審判程序同意作為證據，法院審酌該言詞陳述或
    書面陳述作成時之情況，認為適當者，亦得為證據；當事人
    、代理人或辯護人於法院調查證據時，知有第159 條第1 項
    不得為證據之情形，而未於言詞辯論終結前聲明異議者，視
    為有前項之同意，刑事訴訟法第159 條之5 定有明文。本件
    證人甲○○、丙○○、葉東青、胡五鳴於警詢之陳述，及告
    訴人之陳情書，均屬被告以外之人於審判外之陳述，均屬傳
    聞證據，而上開證據，業經檢察官、被告同意作為證據，本
    院審酌上開證據作成時之情狀，並無違法或不當等情形，認
    為以之作為本案之證據亦屬適當，依上開規定，自均具證據
    能力。
貳、實體部分：
一、訊據上訴人即被告乙○○固坦承於93年2 月16日、同年4 月
    9 日及同年8 月26日駕駛上開VL-0086 自小客車有違規遭開
    罰單之事實，惟矢口否認有上開偽造私文書等犯行，辯稱：
    伊駕駛VL-0086 自小客車，係因伊經營龍鳳興卡拉OK店，有
    一綽號「林不醉」之客人將車借伊使用，伊只有斷斷續續使
    用該車，伊與甲○○不認識，亦無持甲○○身分證並以其名
    義辦理汽車買賣過戶行為云云，經查：
  (一)上開VL-0086 自小客車於92年12月8 日，係告訴人甲○○遭
    人冒名向南誠公司右昌店銷售專員丙○○辦理買賣過戶，該
    車於過戶至甲○○名下後，被告於93年2 月16日、同年4 月
    9 日及同年8 月26日駕駛上開VL-0086 自小客車違規遭開罰
    單之事實，業據被告供承在卷，核與證人甲○○、丙○○、
    葉東青、胡五鳴等人於警詢、偵查、原審及本院審理中證述
    相符，復有陳情書、汽車過戶登記書、高雄市○○○○路監
    理業務代辦人資料表、VL-0086 自小客車違規資料查詢表（
    見偵查1 卷第99-100頁）及舉發違反道路交通管理事件通知
    單2 份（見原審卷第118 、143 頁）在卷足資佐證，是此部
    分事實堪予認定。
  (二)被告雖辯稱該車係店內客人綽號「林不醉」者所有云云，惟
    原審法院傳訊證人即龍鳳興卡拉OK之會計廖芳瑩、證人即龍
    鳳興卡拉OK之服務生陳俊裕到庭行交互詰問後，經互核被告
    陳述、廖芳瑩及陳俊裕之證詞，渠等就被告所言龍鳳興卡拉
    OK之常客「林不醉」前往該店消費之頻率、「林不醉」若到
    該店消費是否每次都喝醉、「林不醉」是否一進入該店內就
    把車鑰匙交給櫃台，3 人之陳述及證詞顯有不符，且就陳俊
    裕如何知道「林不醉」有把車鑰匙放在龍鳳興卡拉OK乙事，
    被告稱係因陳俊裕有幫「林不醉」移過車，陳俊裕卻稱沒有
    移過車，2 人之陳述及證詞亦有不同，是被告上開答辯之真
    實性已有可疑。況且，被告稱「林不醉」有說車子若被告等
    要開可以開走，然被告曾開過該自小客車且被查獲違規3 次
    ，但被告於原審詢問時卻稱伊開該VL-0086 自小客車都不需
    要自己加油，且於檢察官詢問時，被告更稱龍鳳興卡拉OK叫
    貨是被告自己去叫的，用車子載，那段期間（依被告之說詞
    為91年到93年間，1 年多到2 年左右）是用VL-0086 自小客
    車去載，則其次數絕不只3 次，依其說詞其使用該車多次卻
    皆由「林不醉」免費為其加油供其使用，顯有違常情。甚且
    ，經檢察官再追問被告稱開車載貨地點為高雄市○○路大樂
    量販店，但為何被告遭查獲之3 次違規，一次在國道357 公
    里處、一次在高雄市○○路、一次在高雄市○○路，被告又
    改口承認有將該車開出去玩，顯見其所稱該VL-0086 自小客
    車係「林不醉」者所有，其只有將該車開去載貨之辯解，應
    屬卸責之詞，委無可採。是依被告於93年2 月16日、同年4
    月9 日及同年8 月26日駕駛上開VL-0086 自小客車違規遭開
    罰單之事實，被告於93年2 月16日至同年8 月26日半年間，
    為屬VL-0086 自小客車之實際使用人，應堪認定。
  (三)被告於93年2 月16日、同年4 月9 日及同年8 月26日駕駛上
    開VL-0086 自小客車違規，係遭警當場開單告發等情，此有
    VL-0086 自小客車違規資料查詢表（見偵查1 卷第99-100頁
    ）及舉發違反道路交通管理事件通知單2 份（見原審卷第
    118 、143 頁）在卷可稽，而該車除上開經警當場開單告發
    之違規外，另於93年間，在93年1 月26日、同年2 月18日、
    同年4 月16日、同年4 月25日、同年5 月14日、同年5 月15
    日、同年9 月6 日、同年10月14日、同年11月1 日、同年11
    月4 日有10次交通違規遭照像舉發，此有97年8 月29日高雄
    市政府交通局高市交裁字第0970040217號函文暨附件之交通
    違規查詢報表及違規通知在卷可佐（見原審卷第98-116頁）
    ，本院審酌被告所辯該車係「林不醉」所有非屬實情，再對
    照該車於93年度共有密集13次違規等情，被告於93年期間，
    應屬該車之實際使用人堪予認定。
  (四)證人即告訴人甲○○於偵查中證稱：其於92年初在台北向地
    下錢莊借錢，有質押身分證正本，後來錢莊未將證件歸還，
    其始其申報身分證遺失（見偵查2 卷第9 頁）等情綦詳，而
    被告確曾涉有放款予他人欲收取重利之事實，亦經台灣屏東
    地方法院95年度偵字第4536號不起訴處分書認定在案（見偵
    查1 卷第17-19 頁）。上開VL-0086 自小客車雖係於92年12
    月8 日遭人冒告訴人甲○○名義辦理買賣過戶，惟本院審酌
    被告於93年期間，確實為屬該車之實際使用人，該車遭冒名
    過戶時間與被告使用該車之時間相近，且被告曾經營地下錢
    莊，自有持有甲○○身分證正本之可能，綜合上開證據，被
    告應係持甲○○身分證正本予丙○○辦理汽車過戶之人，堪
    予認定。證人丙○○於本院雖到庭證稱：伊不認識被告，伊
    不確認被告是否為交付證件辦理汽車過戶之人，惟其亦證稱
    ：本件車輛價值不到8 千元，交易過程很快速，且時間已過
    那麼久，故對於買主的容貌不記得等語（見本院卷第41-42
    頁），是上開證人丙○○之證述，尚難為有利於被告之認定
    。
  (五)綜上所述，被告所辯均屬卸飾之詞，殊無可採，其事證明確
    ，犯行堪以認定，應予依法論科。
二、按行為後法律有變更者，適用行為時之法律，但行為後之法
    律有利於行為人者，適用最有利於行為人之法律，修正後刑
    法第2條第1項定有明文。再按本次法律變更，比較時應就罪
    刑有關之共犯、未遂犯、想像競合犯、牽連犯、連續犯、結
    合犯，以及累犯加重、自首減輕暨其他法定加減原因（如身
    分加減）與加減例等一切情形，綜其全部罪刑之結果而為比
    較（最高法院95年5 月23日95年度第8 次刑庭會議決議參照
    ）。查本件被告行為後，有關論罪科刑所適用之刑法業於94
    年2 月2 日修正公布，95年7 月1 日起施行，而有下列變更
    ，茲分述如下：
  (一)罰金刑部分：被告行為後，刑法第33條關於罰金數額之規定
    ，由銀元1 元以上，修正為新臺幣1 千元以上，以百元計算
    。其修正結果，上開各罪法定刑之罰金刑最高額部分數額雖
    與修正前相同，惟最低額部分則均已提高為新臺幣1 千元，
    經比較新、舊法之結果，應以被告行為時之舊法較為有利。
  (二)牽連犯部份：被告行為後，刑法第55條後段之牽連犯規定業
    經刪除，是於新法修正施行後，被告本件所為偽造文書及詐
    欺犯行，即須分論併罰。經比較新舊法之規定，修正後之規
    定對於被告較為不利，是仍應適用行為時且較有利於被告之
    修正前刑法。
  (三)綜上，依整體比較之結果，以適用行為時之舊法於被告較為
    有利，爰依刑法第2 條第1 項前段之規定，適用行為時即修
    正前之刑法規定予以論處。
  (四)被告行為時之刑法第41條第1 項前段規定：「犯最重本刑為
    5 年以下有期徒刑以下之刑之罪，而受6 個月以下有期徒刑
    或拘役之宣告，因身體、教育、職業、家庭之關係或其他正
    當事由，執行顯有困難者，得以1 元以上3 元以下折算1 日
    ，易科罰金。」關於易科罰金之折算標準，修正前罰金罰鍰
    提高標準條例第2 條前段（自95年7 月1 日起已刪除）規定
    ，就其原定數額提高為100 倍折算1 日，則本件被告行為時
    之易科罰金折算標準，應以銀元300 元折算1 日，經折算為
    新臺幣後，即應以新臺幣900 元折算1 日。惟刑法第41條第
    1 項前段已於95年7 月1 日修正公布施行，修正後規定為：
    「犯最重本刑為5 年以下有期徒刑以下之刑之罪，而受6 個
    月以下有期徒刑或拘役之宣告者，得以新臺幣1 千元、2 千
    元或3 千元折算1 日，易科罰金。」比較修正前後易科罰金
    之折算標準，以修正公布施行前之規定較有利於被告，自應
    依刑法第2 條第1 項前段，適用修正前刑法第41條第1 項前
    段規定，定其折算標準。
三、核被告所為，係犯刑法第216 條、第210 條之行使偽造私文
    書罪（就冒用「甲○○」名義製作過戶登記申請書部分），
    及刑法第214 條之使公務員登載不實罪（就將本件車輛過戶
    至「甲○○」名下部分）。被告利用不知情之葉東青為其辦
    理汽車過戶手續而犯上開二罪，為間接正犯。被告利用不知
    情他人之偽造「甲○○」印章、在上開過戶登記申請書偽造
    印文之行為，係偽造該私文書之階段行為，又其偽造該私文
    書之低度行為，為行使之高度行為所吸收，不另論罪。被告
    所犯之前開行使偽造私文書罪、使公務員登載不實罪間，有
    方法目的之牽連關係，應依修正前刑法第55條規定從一重之
    行使偽造私文書罪處斷。公訴人雖認被告係於不詳時地偽刻
    甲○○印章，惟該印章係葉東青代客戶去刻印，已據證人葉
    東青於偵查中證述在卷（見偵查1 卷第79頁），併予敘明。
四、原審未為詳察，遽為被告無罪之諭知，尚有未洽，公訴人上
    訴意旨，執此指摘原判決不當，為有理由，應由本院將原判
    決予以撤銷改判。爰審酌被告冒用他人名義辦理汽車過戶手
    續，除損害「甲○○」之權益外，並損害監理機關對車輛管
    理之正確性，被告犯後復狡飾犯行，未見悔意，其行為誠屬
    不當，並斟酌其犯罪動機、目的、手段、所生損害及犯後態
    度等一切情狀，量處如主文第二項所示之刑，及依中華民國
    96年罪犯減刑條例規定，減其宣告刑二分之一，並依修正前
    刑法第41條第1 項前段諭知易科罰金之折算標準。又被告偽
    造「甲○○」印章1 顆及於汽車過戶登記書上所偽造之「甲○○」印文1 枚，不論屬於犯人與否，均依刑法第219 條沒
    收。
據上論斷，應依刑事訴訟法第369 條第1 項前段、第364 條、第
299 條第1 項前段，刑法第2 條第1 項前段、第216 條、第210
條、第214 條、第219 條，刑法施行法第1 條之1 ，修正前刑法
第55 條 ，第41條第1 項前段，中華民國96年罪犯減刑條例第2
條第3款 、第7 條，修正前罰金罰鍰提高標準條例第1 條前段、
第2 條，判決如主文。
本案經檢察官蔡國禎到庭執行職務。
中    華    民    國    98    年    2     月    4     日
                  刑事第三庭    審判長法  官 周賢銳
                                      法  官 黃仁松
                                      法  官 施柏宏
以上正本證明與原本無異。
如不服本判決應於收受本判決後10日內向本院提出上訴書狀，其
未敘述上訴理由者，並得於提起上訴後10日內向本院補提理由書
狀（均須按他造當事人之人數附繕本）「切勿逕送上級法院」。
中    華    民    國    98    年    2     月    4     日
                                      書記官 白 蘭
附錄本件判決論罪科刑法條：
刑法第216 條：（行使偽造變造或登載不實之文書罪）
行使第210 條至第215 條之文書者，依偽造、變造文書或登載不
實事項或使登載不實事項之規定處斷。
刑法第210 條：（偽造變造私文書罪）
偽造、變造私文書，足以生損害於公眾或他人者，處5 年以下有
期徒刑。
刑法第214條(使公務員登載不實罪)
明知為不實之事項，而使公務員登載於職務上所掌之公文書，足
以生損害於公眾或他人者，處三年以下有期徒刑、拘役或五百元
以下罰金


司法院資訊處製作；財團法人民間司法改革基金會備份。
